【裁判字號】    99,抗,65
【裁判日期】    990205
【裁判案由】    選任特別代理人
【裁判全文】
臺灣高等法院民事裁定                    99年度抗字第65號
抗  告  人  丙○○
            甲○○
            丁○○
            乙○○
            共同送達代收人  己.
上列當事人與相對人戊○○○間因選任特別代理人事件，抗告人
對臺灣士林地方法院中華民國98年12月17日98年度聲字第1414號
所為裁定提起抗告，本院裁定如下：
    主  文
原裁定廢棄，發回臺灣士林地方法院更為裁定。
    理  由
一、按對於無訴訟能力人為訴訟行為，因其無法定代理人，或法
    定代理人不能行使代理權，恐致久延而受損害者，得聲請受
    訴法院之審判長選任特別代理人，民事訴訟法第51條第1項
    定有明文。又祭祀公業條例已於民國97年7月1日施行，祭祀
    公業未依該條例第21、22條規定向主管機關登記為祭祀公業
    法人者，仍不失為非法人團體，自有當事人能力，並以其管
    理人為法定代理人 (最高法院97年台上字第2070號判決、97
    年度第2次民事庭會議參照)。是祭祀公業縱未依上開條例向
    主管機關辦理登記，仍不失為非法人團體，而有當事人能力
    ，則若其無管理人，或管理人因故不能行使代理權，致令其
    訴訟能力有所欠缺時，對造當事人如恐權利因久延而受損害
    ，而依首揭規定聲請法院為該祭祀公業選任特別代理人，尚
    非法所不許，合先敘明。
二、本件聲請及抗告意旨略以：抗告人丙○○之父李成萬、抗告
    人甲○○及丁○○之曾祖父李爭、抗告人乙○○之祖父李孝
    從，均列名於臺北市○○區○○段320地號土地(下稱系爭土
    地)日據時期157位登記名義之共有人中，嗣因陽明山管理局
    之行政疏忽，系爭土地於民國(下同)41 年6月21日遭以舛謬
    之派下明細表，錯誤登記於相對人祭祀公業戊○○○名下，
    抗告人曾於97年12月5日向主管機關申請回復登記，臺北市
    士林地政事務所函覆應循司法途徑謀求解決，惟相對人之管
    理人李昆地、李榮華、張章、陳川澤、王玉崑、蔡芋蛋、李
    老謙均已死亡，雖曾有案外人林萬得及李昇陽二人向臺北市
    士林區公所提出申報，亦經臺北市士林區公所依祭祀公業條
    例第10條第2項規定駁回，抗告人亦無派下員名籍等資料，
    致無法對於該祀祭公業訴請塗銷所有權登記，爰依民事訴訟
    法第51條第1項規定，聲請為祭祀公業戊○○○之特別代理
    人等語。
三、查本件抗告人欲依民法第767條、第821條規定，訴請對相對
    人祭祀公業戊○○○，塗銷系爭土地所有權之錯誤登記，而
    相對人戊○○○於祭祀公業條例施行前已存在，並曾於41年
    6月21日向地政機關陳報派下明細表及管理人李坤地等7人之
    名單(原法院卷第32至47頁、第50頁)，於祭祀公業條例施行
    後，又同時有案外人林萬得及李昇陽兩方，向臺北市士林區
    公所提出申報，雖因其等未於期限內協調成立又未依祭祀公
    業條例第10條第2項規定向法院提起確認之訴，致遭臺北市
    士林區公所駁回申報在案，有臺北市政府民政局98年4月20
    日北市民三字第09830772000號函在卷可稽（見原審卷第110
    頁），惟依首揭說明，相對人祭祀公業戊○○○仍不失為非
    法人團體而有當事人能力。而相對人於41年6月21日陳報之
    管理人李坤地等7人是否均已死亡、卸任或另行改選，目前
    有無管理人，尚待調查審認，原法院遽以祭祀公業無當事人
    能力，抗告人不得聲請為其選任特別代理人，駁回抗告人之
    聲請，自有未洽。抗告意旨指摘原裁定不當，求予廢棄，為
    有理由，爰將原裁定廢棄，發回原法院更為適當之處理。
四、據上論結，本件抗告為有理由，爰裁定如主文。
中    華    民    國    99    年    2     月    5     日
                  民事第三庭
                        審判長法  官  林敬修
                              法  官  黃騰耀
                              法  官  張靜女
正本係照原本作成。
本裁定除以適用法規顯有錯誤為理由外，不得再抗告。如提起再
抗告，應於收受後10日內委任律師為代理人向本院提出再抗告狀
。並繳納再抗告費新台幣１千元。
中    華    民    國    99    年    2     月    5     日
                              書記官  蕭麗珍

司法院資訊處製作；財團法人民間司法改革基金會備份。
